【裁判字號】    98,交聲,379
【裁判日期】    981130
【裁判案由】    違反道路交通管理處罰條例聲明異議
【裁判全文】
臺灣基隆地方法院交通事件裁定        98年度交聲字第374號
                                    98年度交聲字第379號
移送機關即
原處分機關  交通部公路總局臺北區監理所基隆監理站
異  議  人
即受處分人  甲○○
上列異議人即受處分人因違反道路交通管理處罰條例案件，對交
通部公路總局臺北區監理所基隆監理站民國九十八年十月十六日
基監字第裁四二－ＣＧ0000000、裁四二－ＣＧ0000
000號裁決聲明異議，本院裁定如下：
    主  文
原處分均撤銷。
甲○○均不罰。
    理  由
一、法律適用之說明
  (一)按汽車駕駛人，行車速度，超過規定之最高時速，或低於規
    定之最低時速，除有第四十三條第一項第二款情形外，處新
    臺幣一千二百元以上二千四百元以下罰鍰，並記違規點數一
    點，道路交通管理處罰條例（下稱同條例）第四十條、第六
    十三條第一項第一款分別定有明文。可見上揭違規行為所處
    罰鍰及記違規點數之對象，均為「汽車駕駛人」，而非「汽
    車所有人」，合先敘明。
  (二)同條例第七條之二第一項第七款、第四項雖明定：汽車駕駛
    人行車速度超過規定之最高速限或低於規定之最低速限者，
    當場不能或不宜攔截製單舉發者，得記明車輛牌照號碼、車
    型等可資辨明之資料，以汽車所有人為被通知人逕行製單舉
    發。惟人民違反法律上之義務而應受行政罰之行為，法律無
    特別規定時，雖不以出於故意為必要，仍須以過失為其責任
    要件（司法院大法官釋字第二百七十五號解釋著有明文），
    係行政處分或行政罰之基本原則。則依此原則解釋上開規定
    ，即可知其目的僅係賦予舉發機關對於當場不能或不宜攔截
    製單舉發之案件，在汽車所有人未舉證推翻其為違規行為人
    前，可推定其為汽車駕駛人而逕予舉發之依據，並非使上開
    違規而應受處罰之對象發生終局變更。
  (三)又同條例第八十五條第一項雖尚明定：受舉發違反道路交通
    管理事件之受處罰人，認為受處罰之違規行為應歸責他人者
    ，應於舉發違反道路交通管理事件通知單應到案日期前，檢
    附相關證據及應歸責人相關證明文件，向處罰機關告知應歸
    責人，處罰機關應即另行通知應歸責人到案依法處理。逾期
    未依規定辦理者，仍依本條例各該違反條款規定處罰。然汽
    車駕駛人交通違規情節誠有輕重差異，汽車所有人因故意或
    過失而未將汽車駕駛人之姓名、年籍資料及時通報予舉發或
    處罰機關，至多僅法定作為義務之違反，就其不作為態樣而
    言並無輕重之別，茍將原應處罰汽車駕駛人高低不等之不利
    益結果，全然轉嫁由汽車所有人承擔，係就同一行政不法事
    件而為相異之處理，且無明顯可為差別待遇之合理基礎，難
    謂與行政程序法第六條所揭櫫之平等原則無違。又處罰機關
    嗣經查證結果，已能得悉汽車駕駛人之身分者，自應對其科
    處行政處罰，俾收警惕規制之效；倘因前揭規定適用結果，
    明知交通違規者另有其人，卻堅持處罰並未實際違規之汽車
    所有人，對於維持交通秩序目的之達成，亦無任何助益可言
    ，且違反行政程序法第七條第一款所揭示之適合性原則。從
    而，縱汽車所有人在舉發違反道路交通管理事件通知單應到
    案日期前，因故意或過失未檢附相關證據及應歸責人相關證
    明文件向處罰機關告知應歸責人，亦不因此需終局承擔汽車
    駕駛人之違規責任甚明。易言之，上開規定亦應解釋為：僅
    賦予處罰機關對於逕行舉發案件，在汽車所有人未舉證推翻
    其為違規行為人前，可推定其為汽車駕駛人而予以裁罰之依
    據，亦非使上開違規而應受處罰之對象發生終局變更。
二、原處分機關係以：受處分人甲○○分別於民國九十八年八月
    十九日上午六時三十九分許、同年月二十一日上午六時三十
    九分許，駕駛車牌號碼五三七九－ＫＬ號自用小客車，均在
    臺二丁線十二點三公里處，行車速度超過規定之最高時速二
    十公里以上四十公里以下，而依道路交通管理處罰條例第四
    十條、第六十三條第一項之規定，於九十八年十月十六日以
    基監字第裁四二－ＣＧ0000000、裁四二－ＣＧ八○
    ○四五二號各裁處罰鍰新臺幣（下同）一千八百元，並均記
    違規點數一點。
三、異議意旨略以：
  (一)聲明異議狀記載之異議理由略以：
  1.警察機關舉發時，速限及警告標誌均湮沒於漫草中，駕駛人
    無法明顯得知。
  2.舉發機關答覆公文所附照片內所示「常有測速照相」標誌，
    未見於另一張照片中，應係舉發機關事後補證。
  3.異議人從未看過舉發機關執勤警員，想必像狗仔隊一般秘密
    蒐證，且未著制服。
  (二)異議人於本院行調查程序時表示：異議人雖係車牌號碼五三
    七九－ＫＬ號自用小客車車主，但舉發通知單上所示違規時
    間係伊先生柯新民所駕駛。
四、經查：
  (一)臺北縣政府警察局瑞芳分局交通分隊警員張簡富豐及劉蜀鈞
    分別於九十八年八月十九日及同年月二十一日之上午六至七
    時許，駕駛所屬機關車牌號碼五○三一－ＧＶ號警備車，並
    均以有效期限為九十八年一月六日起至九十九年一月三十一
    日止證號ＭＯＧＡ0000000號雷達測速儀，在臺二丁
    線執行測速照相勤務，各於執勤當日上午六時三十九分許及
    六時四十分許，以上開雷達測速儀在臺二丁線速限為五十公
    里之十二點三公里處，測得車牌號碼五三七九－ＫＬ號自用
    小客車沿上開路段往瑞濱方向行進時速為七十八公里及七十
    四公里，各超速二十八公里及二十四公里，即分別於同年九
    月十七日以北縣警交大字第ＣＧ0000000號、於同年
    九月十日以北縣警交大字第ＣＧ0000000號舉發違反
    道路交通管理事件通知單逕行舉發車主即異議人，異議人分
    別於同年九月二十一日及同年九月十六日收受該舉發通知單
    ，移送機關則於同年十月十六日以基監字第裁四二－ＣＧ0
    000000、裁四二－ＣＧ0000000號對異議人裁
    決上開罰鍰及違規記點等情，業據證人張簡富豐、劉蜀鈞於
    本院行調查程序時證述綦詳，並提出臺北縣政府警察局瑞芳
    分局交通分隊勤務分配表附卷供參，且有上開舉發違反道路
    交通管理事件通知單正本及採證照片、上開字號裁決書正本
    、臺北縣政府警察局九十八年十一月十九日北縣警交字第○
    九八○一七二五四一號函附經濟部標準檢驗局雷達測速儀檢
    定合格證書影本、測速照相現場圖、臺北縣政府警察局送達
    證書影本附卷可憑，足見屬實。
  (二)惟除異議人於本院行調查程序時表示其雖係車牌號碼五三七
    九－ＫＬ號自用小客車車主，但上開舉發通知單上所示違規
    時間均係其先生柯新民所駕駛等語外，證人柯新民於本院行
    調查程序時亦結證稱：上開舉發違反道路交通管理事件通知
    單所附採證照片係伊所駕駛，伊在核四廠上班，職務是電機
    技術員，當時係伊要去上班的途中，伊上班大部分走這條路
    ，伊都是早上六時三十分從家裡出門，伊上班時間是七時五
    十分，伊開車走這條路已經六年，因為標誌不清楚，伊沒有
    注意到才會超速，伊太太不會開車、騎機車，也沒有汽機車
    駕照等語，並提出其在臺灣電力公司之服務證影本附卷為憑
    ；再經本院依職權查閱公路監理電子閘門，亦顯示異議人確
    無考領駕駛執照資料，而證人柯新民則考領有普通小客車駕
    駛執照，有效日期至一百零一年六月十日，有渠等二人證號
    查詢汽車駕駛人資料在卷為憑；本院復衡諸證人柯新民並無
    甘冒偽證罪責而結證對其不利之違規駕車事實之必要。可見
    異議人此部分異議理由應屬實情。異議人既非於上開舉發違
    反道路交通管理事件通知單所載時、地之汽車駕駛人，參諸
    前揭法律適用之說明，自然不得依同條例第四十條、第六十
    三條第一項第一款之規定對其予以處罰。
五、綜上所述，異議人既非上開違規行為應受處罰之法定對象，
    原處分機關所為前揭處分，即難認為允洽，本件異議為有理
    由，應由本院將原處分均予撤銷，並均諭知異議人不罰，以
    資適法。
據上論斷，應依道路交通案件處理辦法第二十條前段，裁定如主
文。
中    華    民    國    98    年    11    月    30    日
                  交通法庭法  官  陳賢德
以上正本證明與原本無異。
對於本件裁定如有不服，應於收受送達後5日內，向本院提出抗
告書狀，敘述抗告之理由，抗告於臺灣高等法院。
中    華    民    國    98    年    12    月    7     日
                          書記官  王靜敏


司法院資訊處製作；財團法人民間司法改革基金會備份。
